臺灣花蓮地方法院民事判決
110年度訴字第170號
原      告  美崙新境大廈管理委員會

法定代理人  李國維  
訴訟代理人  孫裕傑律師
            吳明益律師  
被      告  彭仁貴  

            余淳瑛  

上列當事人間請求回復原狀事件，本院於民國110年10月28日言
詞辯論終結，判決如下：
    主      文
被告余淳瑛應將花蓮縣○○市○○段000地號土地上如附圖所示A部分
（面積約36平方公尺）之雨遮拆除。
原告其餘之訴駁回。
訴訟費用由被告余淳瑛負擔。
    事實及理由
壹、程序方面：
一、按當事人喪失訴訟能力或法定代理人死亡或其代理權消滅者
    ，訴訟程序在有法定代理人或取得訴訟能力之本人承受其訴
    訟以前當然停止。第168條至第172條及前條所定之承受訴訟
    人，於得為承受時，應即為承受之聲明。民事訴訟法第170
    條、第175條第1項分別定有明文。查原告法定代理人原為林
    育詩，嗣於訴訟繫屬後變更為李國維，且變更後之法定代理
    人於民國110年6月29日提出書狀聲明承受訴訟乙情，有民事
    聲明承受訴訟狀、花蓮縣政府110年6月21日府建管字第1100
    118411號函附公寓大廈管理組織報備證明等件影本附卷可稽
    （見本院卷第113頁、第117至119頁）。是原告法定代理人
    既已變更為李國維，並由其聲明承受訴訟，自應准許。
二、被告經合法通知，未於言詞辯論期日到場，核無民事訴訟法
    第386條規定所列各款情事，爰依原告之聲請，由其一造辯
    論而為判決。
貳、實體方面：
一、原告主張：被告余淳瑛為花蓮縣○○市○○段000○號建物（門牌
    號碼為花蓮縣○○市○○○街00號2樓之2，下稱系爭房屋）之所
    有權人，被告均為該屋住戶，且為夫妻關係，系爭房屋位於
    原告管理之美崙新境大廈（下稱系爭大廈）內。被告未得系
    爭大廈區分所有權人之同意，即於109年12月31日雇工在系
    爭房屋東側搭蓋如附圖所示A部分（面積約36平方公尺）之
    雨遮（下稱系爭雨遮），無權占用系爭大廈共用部分，經原
    告人員要求停工而遭被告彭仁貴拒絕。爰依公寓大廈管理條
    例第3條第8款、第6條第1項第5款、第3項、第8條第1項、第
    3項、第9條第2項、第4巷規定及系爭大廈規約第27條、第32
    條、第33條等約定提起本訴，請求被告拆除系爭雨遮以回復
    原狀等語，並聲明：被告應將系爭雨遮拆除。
二、被告經合法通知未到庭，據其所出之書狀所載之陳述及主張
    略以：原告於110年1月21日發函花蓮縣政府請求拆除系爭雨
    遮，經花蓮縣政府回函違章建築通知書。被告遵從違章建築
    處理辦法第5條規定辦理，違建人之申請執照不合規定或逾
    期補辦不成者，縣市主管建築機關應拆除之。居於一罪無二
    罰原則請法院依相關程序處理。原告既已向縣政府建管單位
    檢舉，依法應由建管機關依法處置，如縣政府最後認定要拆
    除，被告余淳瑛願意拆除。另12月5日管委會開會將再次溝
    通，盼能達成和解等語。
三、經查，系爭房屋為被告余淳瑛所有，被告兩人為夫妻關係，
    系爭房屋位於系爭大廈內等節，有建物登記謄本及戶籍謄本
    等件附卷可佐（見本院卷第121至125頁），應可信為真。
四、按動產因附合而為不動產之重要成分者，不動產所有人，取
    得動產所有權。民法第811條定有明文。原告主張系爭雨遮
    為被告所興建，並請求被告拆除等語。被告兩人於本件並未
    否認此情，是原告主張系爭雨遮由被告興建等節，應為事實
    。又系爭雨遮係與系爭房屋相連接，客觀上即做雨遮使用等
    節，有本院勘驗筆錄、現場照片及花蓮縣花蓮地政事務所11
    0年9月14日花地所用字第1100009021號函附土地複丈成果圖
    即附圖在卷可稽（見本院卷209至219頁、第239至241頁），
    是以，系爭雨遮應為附合於系爭房屋而增建之建物，缺乏構
    造上及使用上之獨立性，依上開規定，應由被告余淳瑛單獨
    取得系爭雨遮之所有權。是以，系爭雨遮既為被告余淳瑛取
    得所有權，原告本件得請求拆除系爭雨遮之對象，即應為被
    告余淳瑛，故原告請求被告彭仁貴拆除系爭雨遮，即無理由
    ，應予駁回。
五、再按住戶：指公寓大廈之區分所有權人、承租人或其他經區
    分所有權人同意而為專有部分之使用者或業經取得停車空間
    建築物所有權者；住戶應遵守下列事項：五、其他法令或規
    約規定事項；住戶違反第一項規定，經協調仍不履行時，住
    戶、管理負責人或管理委員會得按其性質請求各該主管機關
    或訴請法院為必要之處置；公寓大廈周圍上下、外牆面、樓
    頂平臺及不屬專有部分之防空避難設備，其變更構造、顏色
    、設置廣告物、鐵鋁窗或其他類似之行為，除應依法令規定
    辦理外，該公寓大廈規約另有規定或區分所有權人會議已有
    決議，經向直轄市、縣（市）主管機關完成報備有案者，應
    受該規約或區分所有權人會議決議之限制；住戶違反第一項
    規定，管理負責人或管理委員會應予制止，經制止而不遵從
    者，應報請主管機關依第四十九條第一項規定處理，該住戶
    並應於一個月內回復原狀。屆期未回復原狀者，得由管理負
    責人或管理委員會回復原狀，其費用由該住戶負擔；住戶對
    共用部分之使用應依其設置目的及通常使用方法為之。但另
    有約定者從其約定；住戶違反第二項規定，管理負責人或管
    理委員會應予制止，並得按其性質請求各該主管機關或訴請
    法院為必要之處置。如有損害並得請求損害賠償，公寓大廈
    管理條例第3條第8款、第6條第1項第5款、第3項、第8條第1
    項、第3項、第9條第2項及第4項分別定有明文。另按美崙新
    境大廈規約第27條第1項約定：「觀瞻部分：1、禁止加蓋任
    何型式之違章建築，裝潢整修亦不得改變建築物外觀。」、
    第3項約定：「本大廈住宅部分之外牆，不得油漆、張貼招
    牌廣告或懸掛圖文，亦不得裝設金屬窗架，或將陽台推出擴
    展空間。盆栽植物不得突出陽台外牆，以免墜落發生意外之
    傷害。」、第32條第1項約定：「住戶規約之遵守與執行：1
    、住戶凡有違反本規約情事時，除應接受管理服務人員之隨
    時勸導迅速改善外，如逾期不改善者，管理委員會將按情節
    之不同依公寓大廈管理條例或相關法令處理之。」、第2項
    約定：「本住戶規約之效力及於受讓人、繼承人、承租人、
    借用人及管理人。」、第33條第1項第2款約定：「違反義務
    之處置規定：1、區分所有權人或住戶有妨害建築物正常使
    用及違反共同利益時，管理委員會應按下列規定處理：…(2)
    住戶違反公寓大廈管理條例第八條第一項之規定，有任意變
    更公寓大廈周圍上下、外牆面、樓頂平臺及防空避難室之構
    造、顏色、使用目的，設置廣告物等行為時，應予制止，並
    報請主管機關依公寓大廈管理條例第三十九條第一項第二款
    處以罰鍰，該住戶應於一個月內回復原狀，未回復原狀者，
    由主管機關回復原狀，其費用由該住戶負擔。」第4款約定
    ：「住戶違反公寓大廈管理條例第十五條第一項之規定，對
    於專有部分、約定專用部分之使用方式有違反使用執照及規
    約之規定時，應予制止，並報請直轄市、縣（市）主管機關
    處理、要求其回復原狀。」。經查，被告余淳瑛所有之系爭
    雨遮，並非系爭房屋之建物登記謄本所示之合法建物範圍，
    有上開建物登記謄本及附圖可佐。而系爭雨遮所占用之空間
    屬於系爭大廈之共用部分空間，被告既未提出任何證據證明
    此雨遮之興建有經過全體區分所有權人同意或區分所有權人
    會議決議同意興建，亦即被告余淳瑛以系爭雨遮占用系爭大
    廈之共用部分空間，並無任何合法使用權源。另由被告提出
    之原告110年1月21日函文、花蓮縣政府110年5月18日及110
    年5月21日函文、違章建築拆除通知書、違章建築補辦手續
    通知書等（見本院卷第137至146頁）之內容，亦可知原告於
    110年1月間已發文制止被告興建系爭雨遮，惟被告仍不遵從
    且不回復原狀，經原告報請主管機關處理，主管機關花蓮縣
    政府以違章建築通知書要求被告余淳瑛拆除，被告余淳瑛提
    出申訴，但仍經花蓮縣政府認定系爭雨遮為違建，迄今並未
    拆除等。故被告余淳瑛既未依法拆除，原告依上開規定及約
    定，請求被告余淳瑛拆除系爭雨遮以回復原狀，自屬有據。
六、至於被告另稱本件依法應待建管機關處置，如縣政府最後認
    定要拆除，被告余淳瑛願意拆除等語，惟上開條文並未排除
    公寓大廈管理委員會不得起訴請求法院排除侵害以回復原狀
    ，是被告此部所辯須待建管機關處置云云，並不足採。
七、從而，原告依上開規定，請求被告余淳瑛拆除系爭雨遮以回
    復原狀等，為有理由，應予准許。至於請求被告彭仁貴拆除
    系爭雨遮部分，則無理由，應予駁回。
八、訴訟費用負擔之依據：民事訴訟法第79條。
中    華    民    國   110    年    10    月    29    日
                  民事第二庭  法  官  鍾志雄　　　　　
以上正本係照原本作成。
如不服本判決，應於送達後20日內，向本院提出上訴狀並表明上
訴理由(均須按他造當事人之人數附繕本並繳納上訴裁判費)。
如委任律師提起上訴者，亦應一併繳納上訴審裁判費。
中　　華　　民　　國　　110 　年　　10　　月　　29　　日
                              書記官  黃添民